【裁判字號】    91,訴,149
【裁判日期】    920312
【裁判案由】    新型專利舉發
【裁判全文】
臺北高等行政法院判決                              九十一年度訴字第一四九號
                              .
    原      告  甲○○
    訴訟代理人  胡盈州律師
                邱昱宇律師
                陳麗芬律師
    被      告  經濟部智慧財產局
    代  表  人  蔡練生（局長）
    訴訟代理人  丙○○
    參  加  人  欣哲企業有限公司
    代  表  人  乙○○
    訴訟代理人  歐宇倫律師
                王嘉斌律師
右當事人間因新型專利舉發事件，原告不服經濟部中華民國九十年十一月十六日經（
九○）訴字第○九○○六三二七六○○號訴願決定，提起行政訴訟，本院判決如左：
    主  文
原告之訴駁回。
訴訟費用由原告負擔。
    事  實
一、事實概要：原告於民國八十五年五月八日以「相簿封面組裝結構」向被告（原經
    濟部中央標準局，八十八年一月二十六日改制為經濟部智慧財產局）申請新型專
    利，經被告編為第00000000號審查，准予專利。嗣參加人欣哲企業有限
    公司以其不符專利法第九十七條、第九十八條第一項第一款及第二項之規定，對
    之提起舉發，案經被告審查，以九十年七月九日（九○）智專三（一）○二○○
    八字第○九○八九○○一○五○號專利舉發審定書為「舉發成立，應撤銷專利權
    」之處分。原告不服，提起訴願，遭決定駁回，遂提起行政訴訟。本院因認本件
    撤銷訴訟之結果，參加人之權利或法律上利益將受損害者，乃依行政訴訟法第四
    十二條第一項規定，裁定命其獨立參加本件被告之訴訟。
二、兩造聲明：
  (一)原告聲明：撤銷訴願決定及原處分。訴訟費用由被告負擔。
  (二)被告聲明：如主文。
三、兩造之爭點：參加人對原告所有第00000000號「相簿封面組裝結構」新
    型專利（下稱系爭專利）提起舉發所檢附之證據資料，是否足證系爭專利係於申
    請前已公開使用者，不具新穎性？
  (一)原告主張：
    1.按「稱新型者，謂對物品之形狀、構造或裝置之創作或改良。」此乃專利法第
      九十七條所明定，是只要物品符合對形狀、構造或裝置之「創作或改良」之要
      件，皆應獲准新型專利才是。
    2.訴願決定、原處分審定本案舉發成立之理由略以：「經查，舉發附件十至十二
      之相本實品共三本，其封面上分別載有型號為PHA66285、PHA66286、PHA66287
      ，其均具有系爭案於相簿封面中央適當位置設有裝飾造型透孔，並於封面之正
      面及背面分別組設飾框、封袋可置放飾卡等構造，其飾框亦係為一造型立體框
      體，並中央對應封面之透孔形狀成型一透孔，且於透孔內側底端延伸成型一靠
      緣，並該靠緣之高度係對應封面之透孔側緣高度；又於飾框底部之靠緣一側成
      型一貼合面，使飾框可藉由靠緣與封面之透孔側緣緊密嵌合固定飾框之組合位
      置，並可由適當接合劑由貼合面與封面對應位置黏合固定；又封袋係為寬度大
      於透孔之透明袋體，於一側設置有缺口，可置放飾卡；又於封袋周緣設置雙面
      膠或其他適當接合劑，黏固於封面之背面透孔周緣位置者。是系爭案之構造特
      徵已於舉發附件十至十二之相本實品中揭露，而該相本實品之相同型號已揭露
      於附件二至附件四之八十五年三月之發票中，故系爭案為申請前已公開販賣使
      用者，不具新穎性，‧‧‧」等語。
    3.惟經原告詳閱舉發理由，並將本案之引證證據再一次分析研究，發現舉發之証
      據，實與事實不符，茲申辯理由分析如下：
      (1)按訴願決定及原處分據以舉發成立，而撤銷本案專利權之理由，係認為參加
        人即原舉發人所檢附之實品中已揭露了本案之專利特徵，而實品之型號與附
        件二至四之發票所載型號相同（即其分別為型號PHA00000-00／180及
        PHA00000-00／150，PHA00000-00／180、PHA00000-00W及PHA00000-00
        （3×5）相本），而附件二至四之發票已分別於八十五年三月十四日、同年
        月十八日及同年月十九日開立發票予三商行股份有限公司、遠東鴻利多股份
        有限公司台南分公司又及大買家股份有限公司，因此認定本案為申請前已公
        開販賣使用，而不具新穎性。
      (2)惟查；
        民事訴訟法舉證責任於行政訴訟準用之，民事訴訟法第三百五十一至三百
          五十八條於行政訴訟法第一章第四節證據均準用之；行政訴訟法第一百三
          十六條、第一百七十六條定有明文。
        前開舉發附件二至四之發票為參加人自行書立之私文書，原告早於舉發答
          辯時即否認其真正。蓋只要有先前空白之發票，就可再填入商品細目而開
          立所須之發票，是原告請求鈞院應加以查明是否真有開立或是事後再開立
          之發票，因為依稅務法之規定發票大多保留三年，但參加人於八十九年九
          月二十八日提舉發時，是檢附其四年前之發票，其真實性令人懷疑；另依
          據一般業者在開立發票之習慣，皆只開立產品之名稱，而沒有在開立發票
          時加以標示型號，是參加人此異於常理之行為也啟人疑竇，附件二至四之
          發票有極必要查明其內容真實性。
        又縱使該等發票為真正，惟參加人另檢附之附件十至十二之相本實體，是
          否即為該等發票所列型號相本，申言之，該等實品並無直接證據可以證明
          是否為附件二至四發票內之產品，因此不能僅以型號相同就認定是附件二
          至四之產品；就此，參加人未舉證以實其說，被告亦未查明。且相同型號
          相本，參加人前後生產期日不同，亦不代表相本未作更動；且就相同生產
          型號，亦得嗣後再於其上加工（如鑿孔），而仍爰用相同型號。被告就此
          皆未予審酌，即逕認其舉發為有理由，惟此等證據或於形式上已具有瑕疵
          ，或與待證事實無關，自無從採為舉發證據。換言之，舉發人附件二至四
          ，縱使證明其於前開期日曾販賣相本，惟亦無法證明該等相本即為附件十
          至十二之相本而無法證明有相同之物品在本案新型專利申請前已公開販賣
          或使用，舉發證據不足自難成立。
      (3)另查，參加人早在本案公告時即於八十七年七月一日提出異議，並經被告為
        異議不成立之審定，因此參加人為何不在其異議時提出上述證據，而是在本
        案進入訴訟時再提出，實令人不解；而參加人如早在異議時，即提出上述證
        據，其證據之取得豈又是更加容易，是本案參加人之證據是否具證據力，實
        令人懷疑。
    4.於此，原告願再一次說明本案之創作背景與特徵，以供審查委員了解，並能詳
      加判斷：
      (1)本案主要是針對習用之相簿上之飾框加以改良創作，由於習用之相簿當其飾
        框要組裝於相簿上之透孔，要將飾框對準透孔後再加以黏合，但往往在對準
        黏合時，常會有偏差，而造成再加工組裝時之困擾，因此原告於飾框之透孔
        內側底端一體成型一靠緣，而該靠緣之高度係對應於相簿之透孔，而其高度
        恰為封面透孔側緣高度。
      (2)而本案之特徵主要利用飾框之靠緣能快速組裝於相簿之透孔內，因此習用之
        相簿主要是具有透空設計者，但皆無上述靠緣之設計。
    5.本案之產品，原告早在參加人販賣之前，即在大陸申請專利，然後再申請台灣
      專利，因此本案為原告所首先創作是不容置疑的。
    6.綜上所述，本案應符合專利法第九十七條之規定。
  (二)被告主張：
    1.按對物品之形狀、構造或裝置之創作或改良之新型，可供產業上利用者，固得
      依專利法第九十七條及第九十八條申請取得新型專利，惟如係「申前已見於刊
      物或已公開使用」者或係「運用申請前既有之技術或知識，而為熟習該項技術
      者所能輕易完成且未能增進功效」者，仍不得申請取得新型專利，同法第九十
      八條第一項第一款及第二項復定有明文。
    2.原告起訴理由旨謂舉發附件二至四之實品，參加人也可於事後加以仿造，而實
      品並無直接證據可以證明是否為附件二至四發票內之產品，因此不能僅以型號
      相同就認定是附件二至四之產品。又舉發附件二至四之發票，其真實性亦令人
      質疑云云。
    3.惟舉發證據附件十至十二之相本實品共三本，其封面上分別載有型號為
      PHA66285、PHA66286、PHA66287，其均具有系爭專利於相簿封面中央適當位置
      設有裝飾造型透孔，並於封面之正面及背面分別組設飾框、封袋可置放飾卡等
      構造，其飾框亦係為一造型立體框體，並中央對應封面之透孔形狀成型一透孔
      ，且於透孔內側底端延伸成型一靠緣，並該靠緣之高度係對應封面之透孔側緣
      高度；又於飾框底部之靠緣一側成形一貼合面，使飾框可藉由靠緣與封面之透
      孔側緣緊密崁合固定飾框之組合位置，並可由適當接合劑由貼合面與封面對應
      位置黏合固定；又封袋係為寬度大於透孔之透明袋體，於一側設置有缺口，可
      置放飾卡；又於封袋周緣設置雙面膠或其他適當接合劑，黏固於封面之背面透
      孔周緣位置者。亦即系爭專利之構造特徵及功效已於舉發附件十至十二之相本
      實品中揭露，而該相本實品之相同型號已載於舉發附件二至附件四之八十五年
      三月之發票中，故系爭專利為申請前已公開販賣使用者，不具新穎性實至為明
      顯；訴願理由片面質疑附件二至四之發票及舉發證據之實品之真實性，惟並無
      具體證據以實其說，所述殊無足採。
  (三)參加人主張：
    1.原告起訴理由略謂：附件二至四之實品，參加人也可於事後加以仿造，而實品
      並無直接證據可以證明是為附件二至四發票內之產品，因此，不能僅以型號相
      同就認定是附件二至四之產品；又舉發附件二至四之發票其真實性亦令人質疑
      等。
    2.就上述之理由被告機關在答辯書中業已為：其主張無具體證據以實其說，所述
      殊無足採。參加人茲謹再補充說明附件之真實性，其絕非仿造之相關證據資料
      。
      (1)本件參加人前遭原告以涉嫌違反專利法而提出刑事告訴，目前全案已繫屬台
        南地方法院檢察署偵辦中，案號為八十九年偵字第一○四三五號，故就參加
        人所提出之相關證據資料及證人，均業已經檢察官確實詳加調查，必要時更
        須傳喚相關之證人，參加人豈會飛蛾撲火而明知故犯鋌而走險，是不容原告
        謂參加人以仿造或為空白填寫發票這種無的放矢胡亂之主張矇蔽本件事實之
        調查。
      (2)且擅自填寫已申報之空白之發票或修改發票之內容，依法將涉及偽造文書之
        罪嫌，其刑罰遠重於仿冒侵害之罪責，故自無為掩飾該仿冒專利之罪嫌，而
        去觸犯偽造文書更重刑責之理。因此，原告之主張自顯不足採。該等舉發證
        據及發票確屬真實，而絕非事後仿造杜撰者。
    3.參加人茲另補呈台南遠東鴻利多量販店在八十五年三月二十八日特賣之海報彩
      色影印本，在該海報次頁右下角之商品，即為參加人所製交遠東鴻利多量販店
      ，並為本案舉發附件十至十二之相本實物；而參加人所開具給遠東鴻利多公司
      之發票日期為八十五年三月十八日，兩者在時間上亦相符合，故該證據自屬確
      實，而絕非編撰仿造者。
    4.參加人另再檢附高雄大樂量販店在八十五年五月三日特賣之海報，在其右上角
      也詳細刊登有參加人所製售之相本，亦即本案舉發附件十至十二之相本實物。
      由該海報之商品圖片觀之與該實物相互對照，其造形樣式完全一模一樣，而特
      別其造形立體框體之部分，也完全表現在該海報上，故原告主張該等證據均可
      能為事後仿造等之主張，顯完全無足以採。
    5.綜合前述，參加人業特補呈相關之證據，並有說明如上以駁斥原告起訴之理由
      ，原告不僅無具體之證據以實其說，而參加人並有具體之證據證明確為參加人
      早在本件系爭專利申請註冊前，即已公開發行、販賣之證據。是原告之主張完
      全不足採。
    理  由
一、按凡對物品之形狀、構造或裝置之創作或改良，而可供產業上利用者，得依法申
    請取得新型專利，固為系爭專利核准時專利法第九十七條暨第九十八條第一項所
    明定。惟如「申請前已見於刊物或已公開使用者」，仍不得依法申請取得新型專
    利，復為同法第九十八條第一項第一款所明定。
二、本件系爭第00000000號「相簿封面組裝結構」新型專利案，其主要係於
    相簿封面中央適當位置設有裝飾造型透孔，並於封面之正面及背面分別組設飾框
    、防水封袋及飾卡，其特徵在於：飾框係為一造型立體框體，並中央對應封面之
    透孔形狀成型一透孔，且於透孔內側底端延伸成型一靠緣，並該靠緣之高度係對
    應封面之透孔側緣高度；又於飾框底部之靠緣一側成形一貼合面，使飾框可藉由
    靠緣與封面之透孔側緣緊密崁合固定飾框之組合位置，並可由適當接合劑由貼合
    面與封面對應位置黏合固定；又防水封袋係為寬度大於透孔之透明袋體，並於一
    側設置有缺口，且該缺口略大於飾卡寬度；又於防水封袋周緣設置雙面膠或其他
    適當接合劑，黏固於封面之背面透孔周緣位置，並可於防水封袋內組設飾卡者。
    參加人所提舉發附件二至四係參加人於八十五年三月十四日、八十五年三月十八
    日、八十五年三月十九日分別銷售予三商行股份有限公司、遠東鴻利多股份有限
    公司台南分公司、大買家股份有限公司型號為PHA00000-00/180及PHA00000-
    00/l50、PHA00000-00/180、PHA00000-00W及PHA00000-00(345)之相本所開立之
    統一發票；附件五至九係舉發人生產銷售之相本申請商品條碼之資料影本；舉發
    附件十至十二係相本實品共三本；附件十三至十四為嘉洲塑膠工廠塑膠代工一批
    所開立之統一發票；附件十五至十七則為百豐真空工業有限公司於八十五年二月
    二十七日、八十五年三月五日、八十五年三月十一日開立之相框真空鍍金所開立
    之統一發票；附件十八係大揚模具工作所開立之請款單影本。被告係以，舉發附
    件五至九及附件十八係資料影本而非正本；附件十三至十四、附件十五至十七之
    發票並無交易物品型號之揭露，證據力不足；舉發附件十至十二之相本實品共三
    本，其封面上分別載有型號為PHA66285、PHA66286、PHA66287，又系爭案之構造
    特徵及功效已於舉發附件十至十二之相本實品中揭露，而該相本實品之相同型號
    已載於附件二至附件四之八十五年三月之發票中，故系爭案為申請前已公開販賣
    使用者，不具新穎性，系爭案違反專利法第九十八條第一項第一款之規定，乃為
    舉發成立，應撤銷專利權之處分。原告不服，提起訴願，遭決定駁回，遂提起本
    件行政訴訟。兩造及參加人之主張，各如事實欄所載，其爭點厥為參加人舉發所
    檢附之證據資料，是否足證系爭專利於申請前已公開使用者，不具新穎性？
三、經查，參加人舉發附件十至十二之相本實品共三本，其封面上分別載有型號為
    PHA66285、PHA66286、PHA66287，其均具有系爭案於相簿封面中央適當位置設有
    裝飾造型透孔，並於封面之正面及背面分別組設飾框、封袋可置放飾卡等構造，
    其飾框亦係為一造型立體框體，並中央對應封面之透孔形狀成型一透孔，且於透
    孔內側底端延伸成型一靠緣，並該靠緣之高度係對應封面之透孔側緣高度；又於
    飾框底部之靠緣一側成形一貼合面，使飾框可藉由靠緣與封面之透孔側緣緊密崁
    合固定飾框之組合位置，並可由適當接合劑由貼合面與封面對應位置黏合固定；
    又封袋係為寬度大於透孔之透明袋體，於一側設置有缺口，可置放飾卡；又於封
    袋周緣設置雙面膠或其他適當接合劑，黏固於封面之背面透孔周緣位置者；足證
    系爭專利之構造特徵已於舉發附件十至十二之相本實品中揭露，對此，原告亦不
    爭執，是此部分應堪認定。雖原告主張上開相本實品，參加人可於事後加以仿造
    ，而實品並無直接證據可以證明是為附件二至四發票內之產品，因此，不能僅以
    型號相同就認定是附件二至四之產品；又舉發附件二至四之發票其真實性亦令人
    質疑云云。惟查，上開相本實品之相同型號，非但已揭露於附件二至附件四之八
    十五年三月間之發票中；且由參加人提出之補強證據：(1)台南遠東鴻利多量販店
    在八十五年三月二十八日特賣之海報彩色影印本(2)高雄大樂量販店在八十五年五
    月三日特賣之海報中所刊登相本圖片，與上開相本實物比對，其造形樣式完全相
    同，尤其造形立體框體之部份，亦完全表現在該海報上；另參加人開具給遠東鴻
    利多公司購買相本之發票日期為八十五年三月十八日（參照舉發附件三），與前
    開遠東鴻利多公司之海報發表日八十五年三月二十八日，兩者在時間上亦正相符
    合；是綜合上述證據，顯然足以證明參加人所提出與系爭專利相同之相本實物，
    確於系爭專利申請註冊（八十五年五月八日）前之八十五年三月間已公開販售，
    亦即系爭專利為申請前已公開使用者，不具新穎性。原告上開主張，自非可採。
    從而，被告所為本件「舉發成立，應撤銷專利權」之處分，揆諸首揭法條規定，
    洵無違誤，訴願決定予以維持，亦無不合。原告仍執前詞訴請撤銷，為無理由，
    應予駁回。
據上論結，本件原告之訴為無理由，依行政訴訟法第九十八條第三項前段，判決如主
文。
中      華      民      國    九十二    年      三      月     十二     日
                           臺 北 高 等 行 政 法 院  第二庭
                                             審判長 法  官  徐瑞晃
                                                    法  官  吳慧娟
                                                    法  官  李得灶
右為正本係照原本作成。
如不服本判決，應於送達後二十日內向本院提出上訴狀並表明上訴理由，如於本判決
宣示後送達前提起上訴者，應於判決送達後二十日內補提上訴理由書（須按他造人數
附繕本）。
中      華      民      國    九十二    年      三      月     十三     日
                                                    書記官  陳清容


司法院資訊處製作；財團法人民間司法改革基金會備份。
